ACORDAO-COMPLETO-2539453

ACÓRDÃO 6001/2022 ATA 32/2022 - PRIMEIRA CÂMARA

VISTOS, relatados e discutidos estes autos de tomada de contas especial instaurada pela Superintendência do Desenvolvimento do Centro Oeste (Sudeco) - Ministério do Desenvolvimento Regional (MDR) em desfavor de Celso Luiz da Silva Vargas (CPF XXX.587.401-XX) , Paulo Henrique Malacrida (CPF: XXX.887.398-XX) e Planacon Construtora Ltda. (CNPJ 04.607.970/0001-00) , em razão da inexecução parcial do Convênio 702796/2008, celebrado com o município de Maracaju/MS, tendo por objeto recuperação e adequação de vias públicas;
ACORDAM os ministros do Tribunal de Contas da União, reunidos em sessão da 1ª Câmara, diante das razões expostas pelo relator, em: 
9.1. excluir o Sr. Celso Luiz da Silva Vargas (XXX.587.401-XX) da relação processual;
9.2. julgar irregulares as contas de Paulo Henrique Malacrida (CPF: XXX.887.398-XX) e Planacon Construtora Ltda. (CNPJ 04.607.970/0001-00) , com fundamento nos arts. 1º, inciso I, 16, inciso III, alínea "c", da Lei 8.443/1992, c/c os arts. 1º, inciso I, e 209, inciso III, do Regimento Interno do TCU; 
9.3. condenar os responsáveis identificados no subitem anterior, em solidariedade, com fundamento no art. 19, caput, da Lei 8.443/1992, c/c o art. 210 do Regimento Interno do TCU, ao pagamento da quantia a seguir especificada, com a fixação do prazo de 15 (quinze) dias, a contar da notificação, para comprovarem, perante o Tribunal (art. 23, inciso III, alínea "a", da Lei 8.443/1992, c/c o art. 214, inciso III, alínea "a", do Regimento Interno) , o recolhimento da dívida aos cofres do Tesouro Nacional, atualizada monetariamente e acrescida dos juros de mora, calculados a partir da data discriminada, até a data do recolhimento, na forma prevista na legislação em vigor:
	VALOR ORIGINAL (R$) 
	DATA DA OCORRÊNCIA

	129.622,47
	25/08/2011

9.4. aplicar aos responsáveis Paulo Henrique Malacrida (CPF: XXX.887.398-XX) e Planacon Construtora Ltda. (CNPJ 04.607.970/0001-00) , individualmente, a multa prevista no art. 57 da Lei 8.443/1992, c/c o art. 267 do Regimento Interno do TCU, nos valores de R$ 12.000 e R$ 24.000,00, respectivamente, fixando-lhes o prazo de 15 (quinze) dias, a contar das notificações, para que comprovem, perante o Tribunal (art. 214, III, alínea "a", do Regimento Interno do TCU) , o recolhimento das dívidas aos cofres do Tesouro Nacional, atualizadas monetariamente desde a data do acórdão até a data dos efetivos recolhimentos, se forem pagas após o vencimento, na forma da legislação em vigor;
9.5. autorizar, desde logo, nos termos do art. 28, inciso II, da Lei 8.443/1992, a cobrança judicial das dívidas, caso não atendidas as notificações;
9.6. autorizar, desde logo, caso solicitado e o processo não tenha sido remetido para cobrança judicial, o pagamento das dívidas em até 36 (trinta e seis) parcelas mensais e consecutivas, nos termos do art. 26 da Lei 8.443/1992, c/c o art. 217 do Regimento Interno/TCU, fixando-se o vencimento da primeira parcela em 15 (quinze) dias, a contar do recebimento da notificação, e o das demais a cada mês, devendo incidir sobre cada valor mensal os correspondentes acréscimos legais, na forma prevista na legislação em vigor, sem prejuízo de alertar os responsáveis de que a falta de comprovação do recolhimento de qualquer parcela implicará o vencimento antecipado do saldo devedor; e
9.7. notificar desta deliberação os responsáveis, o Ministério do Desenvolvimento Regional e a Procuradoria da República no Estado do Mato Grosso do Sul, nos termos do § 3º do art. 16 da Lei 8.443/1992, c/c o § 7º do art. 209 do Regimento Interno do TCU, para adoção das medidas que entender cabíveis.

Tomada de contas especial instaurada pela Superintendência do Desenvolvimento do Centro Oeste (Sudeco/MDR), em razão da inexecução parcial do convênio celebrado com o Município de Maracaju/MS para a recuperação e adequação de pavimentos nas vias públicas da área central.

Primeira Câmara

Município de Maracaju - MS.

3. Responsáveis: Celso Luiz da Silva Vargas (XXX.587.401-XX); Paulo Henrique Malacrida (XXX.887.398-XX);  Planacon Construtora Ltda. (04.607.970/0001-00).

13.1. Ministro presente: Vital do Rêgo (Relator).
13.2. Ministros-Substitutos convocados: Augusto Sherman Cavalcanti (na Presidência) e Weder de Oliveira.

VITAL DO RÊGO

Transcreve-se a seguir, como parte integrante do relatório, a instrução lançada à peça 43, que contou com o de acordo do escalão dirigente da SecexTCE, peças 44 e 45.
INTRODUÇÃO
Trata-se de tomada de contas especial instaurada pela Superintendência do Desenvolvimento do Centro Oeste - SUDECO / Ministério do Desenvolvimento Regional, em desfavor do Sr. Celso Luiz da Silva Vargas (CPF XXX.587.401-XX) , na condição de Prefeito Municipal (gestão 2009/2012) , em razão da não execução parcial do objeto do Convênio 702796/2008 (peça 3, p. 22-29) , celebrado com a Prefeitura Municipal de Maracaju/MS, tendo por objeto "recuperação e adequação - recapeamento em CBUQ, construção de meio-fios e rampas de acessos a deficientes físicos - de vias públicas da área central (Av. 11 de julho, Melânio Garcia Barbosa, João Pedro Fernandes e travessas do município de Maracaju-MS".
HISTÓRICO
Foram orçados R$ 1.443.300,00 (peça 3, p. 25) para execução do objeto conveniado, compostos por R$ 43.300,00 de contrapartida e R$ 1.400.000,00 de recursos da Concedente, que liberou sua parte da seguinte forma:
	Parcela
	Nº da OB
	Valor (R$) 
	Data de emissão

	1ª
	20090B800003
	466.666,67
	24/8/2009 (peça 3, p. 112) 

	2ª
	20090B800033
	466.666,67
	29/12/2009 (peça 3, p. 128) 

	3ª
	20100B800122
	466.666,67
	30/12/2010 (peça 4, p. 62) 

A vigência do Convênio 702796/2008 foi de 12/1/2009 a 26/8/2011 (peça 4, p. 80) . 
Foi apontado como motivo para instauração deste processo a inexecução parcial do objeto conveniado, conforme descrito no Relatório de inspeção 75/2015 (peça 4, p. 129-147) , no Parecer 5/2017/DPC/CGEOFPC/DA (peça 5, p. 106-111) e resumido no Relatório de TCE 2/2017 (peça 5, p. 218-235) , de onde se extrai: 
4.1.	RELATÓRIO DE INSPEÇÃO 075/2015/APOIO TÉCNICO SUDECO-MI (peça 4, p. 131- 135) : 
11. Durante a vistoria, verificaram-se no local de intervenção as seguintes constatações: 
a) Verificou-se que a planilha licitada constava o valor de R$1.490.717,67 para execução do objeto referente ao convênio 702796/2008 (peça 4, p. 84-86) , sendo este superior ao orçamento aprovado no projeto básico (peça 3, p. 65-66) em R$47.417,67 (...) . Diante o exposto, as glosas do convênio, foram expressas a partir dos valores da planilha de orçamento aprovada no projeto básico.
b) Verificou-se que no Relatório de Vistoria SW n.º 150 SCO/MI datado em 21/12/2009 (fls. 248 a 258) relaciona alguns serviços para serem desconsiderados da planilha de orçamento aprovada no projeto básico, totalizando um valor de R$83.894,51 sem considerar o BDI de 25,5% previsto na planilha de orçamento do projeto básico aprovado (fls. 165 e 166) , conforme detalhado abaixo:
	
 (...) 
Sendo assim se definiu pela ratificação de desconsiderar o valor de R$83.894,51 da planilha, corrigindo o valor com acréscimo do BDI de 25,5% (vinte e cinco e meio por cento) aprovado no projeto básico, passando o valor para R$105.287,61 (cento e cinco mil, duzentos e oitenta e sete reais e sessenta e um centavos) apontada no relatório de vistoria em questão, e somando-se a este os valores referente a placa da obra (R$ 1.101,12) e projeto final de engenharia (R$21.640,00) totaliza em R$133.827,71 (cento e trinta e três mil, oitocentos e vinte e sete reais e setenta e um centavos) , conforme detalhado a seguir:  
c) No projeto básico aprovado, não constam planta com detalhamento e nem a memória de cálculo dos subitens 5.01 a 5.09 contemplados no item 5.0 - Pavimentação da planilha de orçamento. Acredita-se ser relativos aos serviços de tapa buraco, e por isso, solicitaram-se esclarecimentos à Prefeitura Municipal visando apresentação do relatório fotográfico, memorial de cálculo e planta com locação que demonstrasse a execução dos serviços. Contudo, conforme informações recebidas da Sra. Lilian do Setor de Convênios da Prefeitura Municipal de Maracaju/MS, não foram feitas as memórias de cálculo e os registros fotográficos da execução da obra. Diante do fato, e como não foi demonstrado que os serviços foram efetivamente executados, optou-se pela glosa referente aos subitens 5.01 a 5.09, perfazendo um valor de R$ 29.857,34 (vinte e nove mil, oitocentos e cinquenta e sete reais e trinta e quatro centavos) assim detalhado:
 (...) 
d) Na microdrenagem estava prevista a construção de 64 (sessenta e quatro) bocas de lobo simples e a manutenção em 22 (vinte e duas) bocas de lobo. Observaram-se na inspeção técnica, que não foram executadas as 08 (oito) bocas de lobo simples (...) 
Face ao exposto, entende-se a necessidade de glosas de valores, das 08 (oito) unidades que não foram executadas, referente ao subitem 4.01 - bocas lobo simples. Obedecendo a uma lógica de proporcionalidade, calculou-se que o valor a ser devolvido de R$ 5.994,88 (...) 
e) A sinalização viária horizontal da Rua Melânio Garcia Barbosa, Rua Santa Maria e alguns trechos de cruzamento de ruas apresentavam-se praticamente apagadas, perdendo assim sua funcionalidade (fotos n.º 9 a 19, 21 a 25 - peça 4, p. 137-140) . Desta forma, optou-se pela glosa de 50% (cinquenta por cento) do total do item da planilha de orçamento, no valor de R$8.128,79 (oito mil, cento e vinte e oito reais e setenta e nove centavos) , conforme demonstrado abaixo: 
Valor da sinalização horizontal sem BDI = R$ 12.954,25 
Valor da sinalização horizontal com BDI de 25,5% = R$ 16.257,58 
50% deste valor referente a glosas = R$ 8.128,79 
f) As rampas de acessibilidade foram executadas de forma parcial, com presenças de patologias e com as dimensões inferiores ao previsto no projeto básico aprovado e NBR 9050/2004 (fotos nº 42 a 48 - peça 4, p. 142-143) , perdendo assim sua funcionalidade. Desta forma, optou-se pela glosa total do item da planilha de orçamento, no valor de R$ 3.183,31 (três mil, cento e oitenta e três reais e trinta e um centavos) , considerando que não atendeu ao objetivo projetado. 
Valor das de acessibilidade sem BDI = R$ 2.536,50 
Valor das rampas de acessibilidade com BDI de 25,5% = R$ 3.183,31 
g) Verificou-se que foram executadas as pavimentações nas ruas que estavam previstas no Projeto Básico, objeto do convênio n.º 702796/2008 (fotos nº 2 a 41 - peça 4, p. 136-142) , no entanto verificou-se que alguns trechos, apresentavam patologias na pavimentação, onde para levantamento dos quantitativos foram levados em consideração não só as dimensões do problema, mais sim possíveis áreas adjacentes afetadas, conforme detalhado abaixo: 
¿ Rua 11 de Junho com a Travessa Almirante Tamandaré (Área 2) , com extensão de 4,00m largura por 3,00m, totalizando 12,00m² ' (fotos nº 49 e 50 - peça 4, p. 144) '. (Observação: fotos 61 e 62, à peça 4, p. 146) 
¿ Rua 11 de Junho próximo ao cruzamento com a Av. João Pedro Fernandes (em frente ao estacionamento 2) apresenta-se com trinca longitudinal, com extensão de 10,00 m largura por 3,00m, totalizando 30,00m² (fotos nº 59 e 60 - peça 4, p. 145) . 
¿ Rua Santa Maria próximo ao cruzamento com a Rua Rui Barbosa, apresenta-se com trincas longitudinal, com extensão de 30,00m largura por 5,00m, totalizando 150,00 m² (fotos n.º 63 e 64 - peça 4, p. 146) ; 
Face ao problema, entende-se a necessidade de glosas de valores, por considerar serviços mal executados. A diferença apurada, em termos de quantitativos foi de 192m² de pavimento executados a menos que o previsto na planilha orçamentária (...) .
h) Levando-se em consideração todas as glosas mencionadas nas alíneas "b" a "g", totaliza um valor global de R$ 187.138,71 (cento e oitenta e sete mil, cento e trinta e oito reais e setenta e um centavos) considerando o valor da contrapartida. Obedecendo a proporcionalidade, chegou-se a um valor de glosa de R$ 181.524,42 (cento e oitenta e um mil, quinhentos e vinte e quatro reais e quarenta e dois centavos) a serem devolvidos para a União, assim detalhados:
 
4.2.	PARECER Nº 5/2017/DPC/CGEOFPC/DA (peça 5, p. 109) :
 (...) 
16.1. Após análise da movimentação financeira, constatou-se que o valor a ser devolvido aos Cofres do Tesouro Nacional, considerando a proporcionalidade dos recursos pactuados, é de R$ 146.557,49 (cento e quarenta e seis mil, quinhentos e cinquenta e sete reais e quarenta e nove centavos) , conforme quadro demonstrativo abaixo:
	DESCRIÇÃO
	VALOR (l,00) 

	Valor da glosa técnica proporcional
	181.524,42

	Recursos Federais recolhido ao Tesouro Nacional de 03/09/2014
	 (218,51) 

	Recursos próprios depositados a maior na Conta do Convênio de 04/11/2011
	 (29.134,13) 

	Recursos proporcionais da Contrapartida de 04/04/2011
	 (5.614,29) 

	Valor total a ser devolvido
	146.557,49

No Relatório de Tomada de Contas Especial 02/2017 (peça 5, p. 218-235) , em que os fatos estão circunstanciados, a responsabilidade pelo dano causado ao erário foi atribuída ao Senhor Celso Luiz da Silva Vargas, ocupante do cargo de Prefeito à época da ocorrência dos fatos, em razão da não execução parcial do objeto do Convênio 702796/2008.
Da análise dos autos, verifica-se que foi dada oportunidade de defesa ao responsável, em obediência aos princípios constitucionais que asseguram o direito ao contraditório e à ampla defesa, tendo em vista a notificação (Ofício 245/2017, peça 5, p. 84-85 e respectivo AR: peça 5, p. 93, recebido em 01/02/2017) . No entanto, o Tomador de Contas conclui que "Muito embora tenha sido garantido o direito ao contraditório e à ampla defesa, não houve manifestação por parte do responsável, Celso Luiz da Silva Vargas, nem de seus advogados, no sentido de prestar esclarecimentos, tampouco de ressarcir efetivamente o dano ao erário objeto da presente TCE" (peça 5, p. 234) .
A Controladoria Geral da União emitiu o Relatório de Auditoria 249/2019 (peça 6, p. 3-6) , e, em face do exame procedido, certificou a irregularidade das contas do Senhor Celso Luiz da Silva Vargas (peça 6, p. 7-8) . O Parecer do Dirigente de Controle Interno (peça 6, p. 9-10) conclui estar o processo em condições de ser submetido ao Ministro de Estado do Desenvolvimento Regional para colhimento do pronunciamento de que trata o art. 52 da Lei 8.443/92, e posterior remessa ao Tribunal de Contas da União. 
O Exmo. Ministro do Estado do Desenvolvimento Regional emitiu pronunciamento (peça 6, p. 13-14) , atestando haver tomado conhecimento das conclusões contidas no Relatório e Certificado de Auditoria, bem como no Parecer da Secretaria Federal de Controle Interno da Controladoria-Geral da União, e determinou o encaminhamento do processo ao Tribunal de Contas da União, para julgamento, na forma prevista pelo inciso II, artigo 71, da Constituição Federal.
No âmbito do Tribunal, foi promovida a citação dos responsáveis nos termos adiante descritos:
i) solidária do Sr. Celso Luiz da Silva Vargas (CPF XXX.587.401-XX) , na condição de Prefeito Municipal de Maracaju - MS (gestão 2009/2012) , da Planacon Construtora Ltda. (CNPJ 04.607.970/0001-00) e do Engenheiro Paulo Henrique Malacrida (CPF: XXX.887.398-XX) , Fiscal do Contrato, com fundamento nos arts. 10, § 1º, e 12, incisos I e II, da Lei 8.443/1992 c/c o art. 202, incisos I e II, do RI/TCU, para que, no prazo de quinze dias, apresentem alegações de defesa e/ou recolham aos cofres da Superintendência do Desenvolvimento do Centro Oeste - SUDECO as quantias abaixo indicadas, atualizadas monetariamente a partir da respectiva data até o efetivo recolhimento, na forma da legislação em vigor, em decorrência da irregularidade e condutas especificadas:
	VALOR ORIGINAL (R$) 
	DATA DA OCORRÊNCIA

	146.557,49
	25/08/2011

Valor atualizado até 10/10/2020: R$ 237.701,59
Dispositivos violados: art. 37, caput, c/c o art. 70, parágrafo único, da Constituição da República Federativa do Brasil; art. 93 do Decreto-lei 200/1967; art. 66 do Decreto 93.872/1986.
Irregularidade: pagamento de serviços inexecutados ou executados com falhas técnicas ou de qualidade relativamente ao objeto do Convênio 702796/2008.
Evidências: Relatório de inspeção 75/2015 (peça 4, p. 129-147) , Parecer 5/2017/DPC/CGEOFPC/DA (peça 5, p. 106-111) e Relatório de TCE 2/2017 (peça 5, p. 218-235) 
Conduta: 
a) Sr. Celso Luiz da Silva Vargas, ex-Prefeito Municipal de Maracaju-MS (gestão 2009/2012) - realizar pagamento relativo à parcela do objeto do Convênio 702796/2008 inexecutada ou executada com falha técnica ou de qualidade;
b) Planacon Construtora Ltda. (CNPJ 04.607.970/0001-00) - receber pagamento relativo à parcela do objeto do Convênio 702796/2008 inexecutada ou executada com falhas técnicas ou de qualidade;
c) Paulo Henrique Malacrida (CPF: XXX.887.398-XX) - atestar como realizados e merecedores de pagamento alguns itens não executados e outros itens executados com falhas técnicas ou de qualidade referentes ao objeto do Convênio 702796/2008.  
Nexo causal: 
a) a realização de pagamento de parcela do objeto do Convênio 702796/2008 inexecutada ou executada com falhas técnicas ou de qualidade resultou em prejuízo no valor correspondente a tais parcelas.
b) o recebimento de pagamento de parcela do objeto do Convênio 702796/2008 não executada ou executada com falhas técnicas ou de qualidade resultou em prejuízo no valor correspondente a tais parcelas.
c) o ateste como realizados e merecedores de pagamento, no âmbito do Convênio 702796/2008, de itens de serviços não executados ou executados com falhas técnicas ou de qualidade resultou em prejuízo no valor correspondente a tais parcelas.
15.2. encaminhar cópia da presente instrução ao Sr. Celso Luiz da Silva Vargas, à Planacon Construtora Ltda., e ao Sr. Paulo Henrique Malacrida, para subsidiar a elaboração das alegações de defesa;
15.3. informar aos responsáveis que:
caso venham a ser condenados pelo Tribunal, o débito ora apurado será acrescido de juros de mora, desde a data da ocorrência até a data do recolhimento, nos termos do § 1º do art. 202 do RI/TCU. 
o recolhimento tempestivo do débito somente saneará o processo caso seja reconhecida a sua boa-fé e não se constate outra irregularidade nas contas, nos termos do art. 12, inciso VI, da Resolução-TCU 170/2004.
o não atendimento à citação implicará revelia, para todos os efeitos, dando-se prosseguimento ao processo, nos termos do art. 12, inciso VII, da Resolução-TCU 170/2004. 
Os responsáveis foram devidamente comunicados, consoante detalhamento disposto a seguir, tendo apresentado defesa a empresa Planacon e o Sr. Paulo Henrique Malacrida:
	Natureza
	Comunicação 
	Data de expedição
	Peça
	Destinatário
	Origem do endereço
	Data da ciência ou motivo da devolução
	Peça da ciência
	Peça da Resposta

	Citação
	Edital 1965/2020-Secomp-4
	28/12/2020
	37
	Celso Luiz da Silva Vargas
	Receita Federal
	29/12/2020
	40
	Não houve

	Citação
	Ofício 56966/2020-Secomp-4
	06/11/2020
	19
	Paulo Henrique Malacrida
	Receita Federal
	17/11/2020
	21
	28

	Citação
	Ofício 56967/2020-Secomp-4
	06/11/2020
	15
	Paulo Henrique Malacrida
	Renach
	11/11/2020
	20
	28

	Citação
	Ofício 56970/2020-Secomp-4
	06/11/2020
	16
	Planacon Construtora Ltda
	Receita Federal
	03/12/2020
	30
	36

	Citação
	Ofício 56971/2020-Secomp-4
	06/11/2020
	17
	Celso Luiz da Silva Vargas
	Receita Federal
	Mudou-se
	Não houve
	Não houve

	Citação
	Ofício 56972/2020-Secomp-4
	06/11/2020
	18
	Celso Luiz da Silva Vargas
	Renach
	Mudou-se
	Não houve
	Não houve

	Citação
	Ofício 68021/2020-Secomp-4
	08/01/2021
	39
	Celso Luiz da Silva Vargas
	Outros
	Número inexistente
	Não houve
	Não houve

 Transcorrido o prazo regimental, o Sr. Celso Luiz da Silva Vargas permaneceu silente, devendo ser considerado revel, nos termos do art. 12, § 3º, da Lei 8.443/1992. Os responsáveis Planacon e Paulo Henrique, no entanto, apresentaram alegações de defesa juntadas às peças 26-28 e 31-36.
ANÁLISE DOS PRESSUPOSTOS DE ADMISSIBILIDADE
Verifica-se que não houve o transcurso de mais de dez anos desde o fato gerador sem que tenha havido a notificação do responsável pela autoridade administrativa federal competente (art. 6º, inciso II, c/c art. 19 da IN/TCU 71/2012, modificada pela IN/TCU 76/2016) , uma vez que, conforme demonstrado no item 3 anterior, a vigência do Contrato de Repasse foi até 26/08/2011, e conforme demonstrado no item 6 anterior, o Sr. Celso Luiz da Silva Vargas, Prefeito Municipal (gestão 2009/2012) foi notificado na data de 01/02/2017. Cabendo ressaltar ainda que a 3ª parcela foi liberada mediante a 20100B800122, na data de 30/12/2010 (peça 4, p. 62) , e a vigência do Convênio foi até 26/8/2011 (peça 4, p. 80) .   
12.1. 	Verifica-se que o valor atualizado do débito apurado (sem juros) em 1º/7/2017 é superior a R$ 100.000,00, na forma estabelecida conforme os arts. 6º, inciso I, e 19 da IN/TCU 71/2012, modificada pela IN/TCU 76/2016.
EXAME TÉCNICO
Da validade das notificações:
Preliminarmente, cumpre tecer breves considerações sobre a forma como são realizadas as comunicações processuais no TCU. A esse respeito, destacam-se o art. 179, do Regimento Interno do TCU (Resolução 155, de 4/12/2002) e o art. 4º, inciso III, § 1º, da Resolução TCU 170, de 30 de junho de 2004, in verbis:
Art. 179. A citação, a audiência ou a notificação, bem como a comunicação de diligência, farse-ão:
I - mediante ciência da parte, efetivada por servidor designado, por meio eletrônico, fac-símile, telegrama ou qualquer outra forma, desde que fique confirmada inequivocamente a entrega da comunicação ao destinatário;
II - mediante carta registrada, com aviso de recebimento que comprove a entrega no endereço do destinatário;
III - por edital publicado no Diário Oficial da União, quando o seu destinatário não for localizado
 (...) 
Art. 3º As comunicações serão dirigidas ao responsável, ou ao interessado, ou ao dirigente de órgão ou entidade, ou ao representante legal ou ao procurador constituído nos autos, com poderes expressos no mandato para esse fim, por meio de:
I - correio eletrônico, fac-símile ou telegrama;
II - servidor designado;
III - carta registrada, com aviso de recebimento;
IV - edital publicado no Diário Oficial da União, quando o seu destinatário não for localizado, nas hipóteses em que seja necessário o exercício de defesa.
Art. 4º. Consideram-se entregues as comunicações:
I - efetivadas conforme disposto nos incisos I e II do artigo anterior, mediante confirmação da ciência do destinatário;
II - realizadas na forma prevista no inciso III do artigo anterior, com o retorno do aviso de recebimento, entregue comprovadamente no endereço do destinatário;
III - na data de publicação do edital no Diário Oficial da União, quando realizadas na forma prevista no inciso IV do artigo anterior.
§ 1º O endereço do destinatário deverá ser previamente confirmado mediante consulta aos sistemas disponíveis ao Tribunal ou a outros meios de informação, a qual deverá ser juntada ao respectivo processo.
 (...) 
Bem se vê, portanto, que a validade da citação via postal não depende de que o aviso de recebimento seja assinado pelo próprio destinatário da comunicação, o que dispensa, no caso em tela, a entrega do AR em "mãos próprias". A exigência da norma é no sentido de o Tribunal verificar se a correspondência foi entregue no endereço correto, residindo aqui a necessidade de certeza inequívoca. 
Não é outra a orientação da jurisprudência do TCU, conforme se verifica dos julgados a seguir transcritos:
São válidas as comunicações processuais entregues, mediante carta registrada, no endereço correto do responsável, não havendo necessidade de que o recebimento seja feito por ele próprio (Acórdão 3648/2013-TCU-Segunda Câmara, Relator Min. José Jorge) ;
É prescindível a entrega pessoal das comunicações pelo TCU, razão pela qual não há necessidade de que o aviso de recebimento seja assinado pelo próprio destinatário. Entregandose a correspondência no endereço correto do destinatário, presume-se o recebimento da citação. (Acórdão 1019/2008-TCU-Plenário, Relator Min. Benjamin Zymler) ;
As comunicações do TCU, inclusive as citações, deverão ser realizadas mediante Aviso de Recebimento - AR, via Empresa Brasileira de Correios e Telégrafos, bastando para sua validade que se demonstre que a correspondência foi entregue no endereço correto. (Acórdão 1526/2007-TCU-Plenário, Relator Min. Aroldo Cedraz) .
A validade do critério de comunicação processual do TCU foi referendada pelo Supremo Tribunal Federal, nos termos do julgamento do MS-AgR 25.816/DF, por meio do qual se afirmou a desnecessidade da ciência pessoal do interessado, entendendo-se suficiente a comprovação da entrega do "AR" no endereço do destinatário:
Ementa: agravo regimental. Mandado de segurança. Desnecessidade de intimação pessoal das decisões do tribunal de contas da união. art. 179 do regimento interno do TCU. Intimação do ato impugnado por carta registrada, iniciado o prazo do art. 18 da lei nº 1.533/51 da data constante do aviso de recebimento. Decadência reconhecida. Agravo improvido.
O envio de carta registrada com aviso de recebimento está expressamente enumerado entre os meios de comunicação de que dispõe o Tribunal de Contas da União para proceder às suas intimações.
O inciso II do art. 179 do Regimento Interno do TCU é claro ao exigir apenas a comprovação da entrega no endereço do destinatário, bastando o aviso de recebimento simples. 
Da revelia do Sr. Celso Luiz da Silva Vargas
No caso vertente, tentou-se realizar a citação do responsável Celso Luiz da Silva Vargas em endereços provenientes das bases de CPFs da Receita Federal, do Renach e da base do próprio TCU. Porém, não houve sucesso, motivo por que sua citação ocorreu via edital, publicado no Diário Oficial da União (ver item 10, retro) .
Importante destacar que, antes de promover a citação por edital, para assegurar a ampla defesa, buscaram-se outros meios possíveis para localizar e citar o responsável, nos limites da razoabilidade, fazendo juntar aos autos informação comprobatória dos diferentes meios experimentados que restaram frustrados, tal como se demonstrou no item anterior da presente instrução (Acórdão 4851/2017-TCU-Primeira Câmara, Relator Min. Augusto Sherman) .
Nos processos do TCU, a revelia não leva à presunção de que seriam verdadeiras todas as imputações levantadas contra os responsáveis, diferentemente do que ocorre no processo civil, em que a revelia do réu opera a presunção da verdade dos fatos narrados pelo autor (Acórdão 1009/2018-TCU-Plenário, Relator Min. Bruno Dantas; 2369/2013 - TCU - Plenário, Relator Min. Benjamin Zymler e 2449/2013 - TCU - Plenário, Relator Min. Benjamin Zymler) . Dessa forma, a avaliação da responsabilidade do agente não pode prescindir da prova existente no processo ou para ele carreada. 
Ao não apresentar sua defesa, o responsável deixou de produzir provas da regular aplicação dos recursos sob sua responsabilidade, em afronta às normas que impõem aos gestores públicos a obrigação legal de, sempre que demandados pelos órgãos de controle, apresentar os documentos que demonstrem a correta utilização das verbas públicas, a exemplo do contido no art. 93 do Decreto-Lei 200/1967: "Quem quer que utilize dinheiros públicos terá de justificar seu bom e regular emprego na conformidade das leis, regulamentos e normas emanadas das autoridades administrativas competentes." 
Mesmo as alegações de defesa não sendo apresentadas, considerando o princípio da verdade real que rege esta Corte, procurou-se buscar, em manifestações do responsável na fase interna desta Tomada de Contas Especial, se havia algum argumento que pudesse ser aproveitado a seu favor. 
No entanto, o responsável não se manifestou na fase interna (peça 5, p. 234) , não havendo, assim, nenhum argumento que possa vir a ser analisado e posteriormente servir para afastar a irregularidade apontada. Contudo, as alegações de defesa dos outros responsáveis aproveitam ao revel, de modo que o débito atribuído a eles foi reduzido em R$ 10.972,74.
Em se tratando de processo em que a parte interessada não se manifestou acerca das irregularidades imputadas, não há elementos para que se possa efetivamente aferir e reconhecer a ocorrência de boa-fé na conduta do responsável, podendo este Tribunal, desde logo, proferir o julgamento de mérito pela irregularidade das contas, conforme os termos dos §§ 2º e 6º do art. 202 do Regimento Interno do TCU. (Acórdão 2064/2011-TCU-Primeira Câmara (relator Min. Ubiratan Aguiar) , 6.182/2011-TCU-1ª Câmara (relator Min. Weber de Oliveira) , 4.072/2010-TCU-1ª Câmara (Relator Min. Valmir Campelo) , 1.189/2009-TCU-1ª Câmara (Relator Min. Marcos Bemquerer) , 731/2008-TCU-Plenário (Relator Min. Aroldo Cedraz) .
Dessa forma, o responsável Celso Luiz da Silva Vargas deve ser considerado revel, nos termos do art. 12, § 3º, da Lei 8.443/1992, devendo as contas serem julgadas irregulares, condenando-o solidariamente ao débito apurado.
Alegações de defesa do Sr. Paulo Henrique Malacrida  (peça 26-28) 
Preliminarmente, nega sua responsabilidade no débito apontado, sob alegações de que:
fora Secretário de Obras e Engenheiro Civil do município durante a gestão 2008-2012, ao passo que a fiscalização da Sudeco ocorreu apenas em 2015, três anos após sua atuação;
as constatações verificadas pela Sudeco decorrem de ausência de manutenção dos serviços executados;
houve compensação dos serviços, eis que determinados reparos previstos no projeto de trabalho inicial foram substituídos pelo recapeamento da Rua João Pedro Fernandes, entre as ruas Melânio Garcia Barbosa e Mário Corrêa (que inicialmente não receberia reparos) ;
a responsabilidade pela devolução dos valores glosados recai sobre o gestor sucessor, in casu, o atual prefeito municipal, que se encontra ocupando referido cargo público desde janeiro/2013. Inclusive, foi ele o responsável por assinar o termo de entrega da obra;
cita, como respaldo, o Acórdão 7405/2011-TCU-Primeira Câmara, rel. Marcos Bemquerer, que afastou responsabilidade de construtora e de ex-prefeito, devido aos danos terem ocorrido em fase posterior à sua gestão e após encerramento das atividades de manutenção e vigilância prestadas pela construtora no empreendimento.
1.1. No mérito, argumenta que houve reprogramação de serviços, devidamente comunicada à Sudeco, via Correios, mas que, por motivo desconhecido, não se localizou o comprovante da comunicação. A reprogramação teria sido para incluir trecho da av. João Pedro Fernandes (especificamente o pedaço da via que liga a av. Mário Corrêa com a rua Melânio Garcia Barbosa) que não constava no projeto inicial e, assim, ficaria sem o recapeamento. Dessa forma, teria sido suprimida a execução das 8 bocas de lobo simples.
1.2. Complementa que o recapeamento do trecho da av. João Pedro Fernandes é de conhecimento público e pode ser facilmente atestado, bem como que há ação judicial sobre o Convênio, na qual já houve pedido de instrução processual, inclusive com oitiva de testemunhas e perícias, de forma a comprovar total execução das obras.
1.3. Por outro prisma, argumenta que a concedente não efetuou glosa técnica de serviços, posto que o Relatório de Inspeção 089-APRS/SCO/MI (peça 28, p. 117) afirmou: "no que se refere aos padrões técnicos de execução, constatou-se que a obra está sendo executada em conformidade com o Memorial Descritivo aprovado pelo MI/SCO-Engenharia". Por sua vez, o Parecer Financeiro 285/2010 da SUDECO (peça 28, p. 132) aprovou a prestação de contas da primeira e segunda parcelas do convênio. 
1.4. Argumenta que a inspeção que resultou no Relatório 075/2015 (peça 28, p. 212) foi realizada 4 anos após aquela inspeção ter atestado que a obra estava dentro dos padrões e, mesmo assim, carece de fundamentos jurídicos e fáticos para a glosa sugerida, pois:
o convênio (cláusula 11ª, item b.1) só obriga restituição de recursos se seu objeto não for executado;
a Instrução Normativa SLTI/MPOG 02/2008 só permite glosa, caso o contratado (i) não produza os resultados, deixe de executar, ou não execute com a qualidade mínima exigida as atividades contratadas; (ii) deixe de utilizar materiais e recursos humanos exigidos para a execução do serviço, ou utilize-os com qualidade ou quantidade inferior à demandada;
mencionado relatório de inspeção 075/2015, no tópico "VI. Conclusão", atesta que "as obras se encontram concluídas, apresentando apenas algumas patologias que possivelmente não comprometerá a funcionalidade total do objeto, desde que a Prefeitura Municipal de Maracaju - MS execute as devidas manutenções".
1.5. Conclui, com isso, que a recuperação e adequação das vias públicas objeto do convênio foram executadas integralmente e com a qualidade exigida, e que as patologias constatadas 4 anos depois da conclusão dos serviços resultam de "desgaste natural do tempo e agentes externos como tráfego de veículos pesados, excesso de chuvas, etc., bem como pela falta de manutenção pela Administração Pública".
1.6. Especificamente sobre as bocas de logo, reafirma que as patologias são resultado de intempéries, defeitos nas calçadas e ausência de manutenção, bem como que as 8 não executadas foram compensadas com acréscimo no recapeamento da rua João Pedro Fernandes (fotos de peça 27, p. 204) .
1.7. Acerca dos subitens 5.01 a 5.09 da planilha, que foram glosados por falta de memória de cálculo e planta com seu detalhamento, informa que se trata de serviços de preparo da via pública para receber de forma adequada o recapeamento, tais como remoção da pavimentação asfáltica, escavação, cascalhamento, transporte compactação, microdrenagem, barraco para depósito de matérias e ferramentas que não puderam ser identificados 4 anos após sua execução. Segundo a defesa, a simples ausência de fotos não significa que os serviços não foram executados, pois não houve ressalva/glosa nas vistorias contemporâneas e, ao aprovar os serviços realizados e liberar as parcelas do convênio, os próprios fiscais indicam sua realização.
1.8. Quanto à sinalização horizontal, contesta que ela estivesse praticamente apagada, apontando como prova as fotografias extraídas pelo fiscal. Ademais, ressalta que a fiscalização ocorreu cerca de 4 anos após a implantação, tempo suficiente para desgastes na pintura, considerando, inclusive, que a Cidade é pequena, está em região de terra vermelha, com lavouras, armazéns, ausência de pavimentação no entorno, o que acumula grande quantia de terra em suas vias, sujando sobremaneira tudo que é pintado, em especial as cores claras, como branco e amarelo das sinalizações. Mesmo assim, entende que a sinalização horizontal cumpre sua função, pois totalmente visível, sendo incabível a glosa parcial deste item.
1.9. Sobre as rampas de acessibilidade, argumenta que o relatório fiscal não trouxe a medição desse item de serviços, limitando-se a afirmação sem qualquer prova sobre a diferença de dimensões. Por outro lado, diz que as fotos 31, 33, 42, 43, 44, 45, 47 e 48 (peça 28, p. 225-226) mostram que as rampas atendem à finalidade, eis que possuem dimensões suficientes para garantir a acessibilidade. Ressalta que a foto 46 não representa uma rampa de acessibilidade, tratando-se, na verdade, de patologia de um meio-fio, e que as patologias resultam da falta de manutenção.
1.10. Acerca dos problemas na pavimentação, discorda que resultem de má execução. Fazendo referência às fotos 61/64 (peça 28, p. 229) , alega que as patologias apontadas não se tratam de buracos ou males dessa envergadura, mas sim de algumas pequenas rachaduras, causadas pelo decurso do tempo entre a execução e a vistoria que fundamentou a glosa, além das chuvas, falta de manutenção e intenso tráfego de veículos, ressaltando, nesse sentido, que se trata de cidade agrícola cujas vias são trafegadas por caminhões graneleiros.
1.11. Por fim, ressalta que todas as vistorias feitas durante a execução dos serviços concluíram pela sua regularidade, conforme relatórios 150 SCO/MI e 089/2010. Ressalta, ademais, que o próprio relatório de inspeção 075/2015, que embasou o presente processo, concluiu que as patologias não comprometem a funcionalidade total do objeto, desde que a prefeitura execute as devidas manutenções. Logo, segundo a defesa, qualquer dano deve ser imputado ao município, que deixou de fazer a devida manutenção nas obras realizadas.  
Análise de defesa
Inicialmente, compete lembrar que, nos termos dos arts. 70, parágrafo único, da Constituição Federal e 93 do Decreto-lei 200/1967, constitui responsabilidade pessoal do gestor a comprovação do bom e regular emprego dos valores públicos que, nessa condição, ele tenha gerido, cabendo-lhe, em consequência, o ônus da prova (Acórdão 1194/2009-TCU-Primeira Câmara e 1895/2014-2ª Câmara) . O enunciado do Acórdão 1895/2014-TCU-Segunda Câmara dispõe:
Nos processos relativos ao controle financeiro da Administração Pública, a culpa dos gestores por atos irregulares que causem prejuízo ao erário é legalmente presumida, ainda que não se configure ação ou omissão dolosa, admitida prova em contrário, a cargo do gestor. Na fiscalização dos gastos públicos, privilegia-se, como princípio básico, a inversão do ônus da prova. Cabe ao gestor demonstrar a boa aplicação dos dinheiros e valores públicos sob sua responsabilidade (art. 70, parágrafo único, da Constituição Federal e art. 93 do Decreto-Lei 200/1967, c/c o art. 66 do Decreto 93.872/1986) .
1.12. No caso em tela, o convênio vigorou de 21/1/2009 a 26/8/2011, os recursos federais foram liberados entre 24/8/2009 e 30/12/2010, o responsável desempenhou a função de Secretário de Obras e Engenheiro Civil do município entre 2008 e 2012. Logo, as obras foram realizadas em sua gestão.
1.13. Sendo assim, como participou da gestão dos recursos do convênio, compete ao defendente demonstrar sua boa e regular aplicação, bem como responder por qualquer irregularidade ocorrida nessa aplicação, independentemente de não mais estar na gestão municipal quando da fiscalização que apontou as irregularidades em apreço. Dessa forma, não há como responsabilizar o sucessor pelas irregularidades apontadas.
1.14. Perante esse mesmo ônus, como não se promoveu a suposta alteração no plano de trabalho mediante prévia anuência do concedente e também o responsável não apresentou elementos concretos que a comprovem, não há como acatar a tese de que os serviços não identificados na fiscalização foram permutados com outros serviços executados, mas não previstos no projeto do convênio. Logo, permanece o débito referente às 8 bocas de lobo não executadas, no valor de R$ 5.994,88.
1.15. Pela mesma razão e sobretudo como não foi apresentada alegação de defesa no tocante aos itens de serviço 1.01, 1.02, 2.03, 4.03, 5.11 e 5.15, objeto da letra 'b' do relatório de inspeção 075/2015 (item 4.1 desta instrução) , que foram apontados como não executados ou sobrepostos com outros itens de serviço da planilha orçamentária, fica mantido o débito referente a esses serviços. 
1.15.1. O responsável alega que a reprogramação visou incluir trecho da av. João Pedro Fernandes, em substituição aos serviços não realizados, e que o recapeamento daquela via é de conhecimento público e pode ser facilmente constatado. Ele também alega que o relatório de vistoria SW 150/2010 (peça 3, p. 116) atestou a correta execução das obras.
1.15.2. No entanto, esse mesmo relatório de vistoria apontara as irregularidades atinentes a tais itens de serviço (1.01, 1.02, 2.03, 4.03, 5.11 e 5.15) , conforme se verifica na peça 34, p. 278-279, inclusive chamou a atenção do fiscal municipal, ora defendente, para a sobreposição daqueles itens 4.03, 5.11 e 5.15 e registrou ausência de registro de diário de obra, de relatório que demonstre rigorosa medição pelo fiscal das etapas concluídas, bem como do as built. 
1.15.3. Veja que, se o defendente tivesse efetuado adequada fiscalização, com anotação das ocorrências no diário de obras, ou houvesse sido elaborado o as built, teria como comprovar a mencionada reprogramação do plano de trabalho e a alegada substituição dos serviços não realizados, de maneira que, perante todas essas carências e falhas de fiscalização, não é possível afastar a glosa dos serviços mencionados. Com efeito, embora serviço de pavimentação seja visível, não é possível, neste caso, afirmar que mencionado trecho da av. João Pedro Fernandes tenha sido custeado com recursos do convênio em tela ou mesmo que tenha sido realizada no período. 
1.16. Acerca dos subitens 5.01 a 5.09 da planilha, que foram glosados por falta de memória de cálculo e planta com seu detalhamento, informa que se trata de serviços de preparo da via pública para receber de forma adequada o recapeamento, tais como remoção da pavimentação asfáltica, escavação, cascalhamento, transporte compactação, microdrenagem, barraco para depósito de matérias e ferramentas que não puderam ser identificados 4 anos após sua execução. Em que pese a possibilidade da realização desses serviços, a inexistência de memória de cálculo e mapa infringem o princípio da transparência, dificulta o controle da despesa e impede a comprovação da boa e regular aplicação dos recursos usados no seu pagamento, desaguando na presunção de dano ao erário. Assim, neste caso em particular, em que também não há fotografais, registro de ocorrência em diário de obras e outro elemento que comprove a execução dos serviços, não há como afastar o débito.
1.17. De acordo com o art. 71, inciso, II, segunda parte, da Constituição Federal/1988, o tribunal julgará as contas de qualquer pessoa física ou jurídica, pública ou privada, que der causa a perda, extravio ou outra irregularidade de que resulte prejuízo ao erário público. Por seu turno, segundo os arts. 876, 884 e 927 da Lei 10.406/2002, todo aquele que recebeu o que não lhe era devido fica obrigado a restituir. E a jurisprudência é firme na linha de condenar os responsáveis, pelo pagamento a maior, em débito pela diferença verificada (Acórdão 11780/2018-TCU-Segunda Câmara, 13.742/2018-TCU-1ª Câmara e 9.783/2018-TCU-2ª Câmara) . 
1.17.1. Sendo assim, não vinga a defesa de que o convênio só obriga restituição de recursos se o objeto não for executado, pois basta que haja dano ao erário para que essa obrigação surja. Além do mais, a Constituição ou a lei prevalecem sobre norma inferior, e a Instrução Normativa SLTI/MPOG 02/2008 também não se aplica ao convênio em tela.
1.18. Especificamente em relação à sinalização horizontal, todavia, o débito não subsiste, posto que a metodologia de glosar 50% dos serviços não encontra respaldo lógico ou jurídico, seja porque não há previsão legal a respeito, porque faltou fundamentação técnico-científica de que houve perda de vida útil da sinalização nesse percentual ou porque o concedente não demonstrou que a possível perda resulta de qualidade do material utilizado ou do serviço executado. Além do mais, como alegou a defesa, é bem provável que a opacidade da sinalização resulte mesmo de intempéries, já que a fiscalização ocorreu 4 anos após a execução do serviço. Com isso, deve-se extrair do débito o valor desse serviço.
1.19. Do mesmo modo, entende-se que também não há consistência para a glosa integral das rampas de acesso, eis que as de fotos 31, 33, 42, 43 e 47 (peça 28, p. 225-226) se mostram funcionais, não prejudicadas por possível redução em suas dimensões. Além disso, as fotos 44, 45 e 48 indicam que os problemas em algumas delas resultam mais de ação humana, do que de falha construtiva. Dessa forma, o débito correspondente igualmente deve ser afastado.
1.20.  Já em relação à pavimentação, entende-se adequada a metodologia utilizada para apuração do débito, dado que foram glosadas apenas a parcela afetada com os problemas. No mérito, segundo a literatura (http://www.conhecer.org.br/enciclop/2019b/diagnostico.pdf) , as trincas longitudinais verificadas (peça 28, p. 225-226 - reprodução adiante) têm como principais causas (i) falhas executivas, na temperatura de compactação ou mesmo na dosagem da mistura asfáltica; (ii) envelhecimento de ligante asfáltico; (iii) recalques diferenciais; (iv) falha de juntas longitudinais de diferentes frentes de compactação.
1.21. Entretanto, além do projeto e/ou construção inadequados, há outras causas possíveis associadas ao comportamento estrutural do pavimento que poderiam ter provocado as trincas longitudinais, como a ação destrutiva do tráfego e a infiltração da água no revestimento, que contribuem para maior degradação em um período de tempo menor que o previsto.
1.22. Assim, como o tomador de contas não comprovou que a causa das trincas tenha sido a inadequação do projeto e/ou falha construtiva, associado à baixa materialidade do respectivo valor histórico (R$ 5.962.28) , justifica-se o afastamento também deste débito.
1.23. Quanto à existência de processos tramitando em outras instâncias e tratando do mesmo assunto, o enunciado do Acórdão 1295/2007-TCU-Primeira Câmara, Relator: Valmir Campelo, deixa claro que não impede o prosseguimento do feito nesta Corte; segue excerto:
O fato de a mesma causa estar sendo discutida no Poder Judiciário não afasta a competência do TCU para apreciá-la e determinar a adoção de providências que lhe caibam. Não existe litispendência entre processo do TCU e outro que trate do mesmo assunto em tramitação no Poder Executivo ou no Poder Judiciário.
1.24. Corroboram com entendimento semelhante os seguintes Acórdão 1125/2010-TCU-Primeira Câmara, Relator: VALMIR CAMPELO; 5701/2013-Segunda Câmara, Relator: RAIMUNDO CARREIRO; 1295/2007-Primeira Câmara, Relator: VALMIR CAMPELO.
1.25. Perante as considerações acima, cabe acolher parcialmente as alegações de defesa do responsável, afastando, consequentemente, as parcelas de débito referentes à sinalização horizontal, às rampas de acesso e patologias na pavimentação, nos valores líquidos, sem contrapartida (3%) , de R$ 7.884,93, R$ 3.087,81 e R$ 5.962,28, respectivamente.
Alegações de defesa da Planacon (peça 31-36) 
Preliminarmente, invoca sua ilegitimidade passiva, sob a tese de que as irregularidades apontadas neste processo decorrem da ausência de manutenção das obras ou de substituição de alguns serviços por recapeamento na rua João Pedro Fernandes.
1.26. Alega ter executado todos os serviços que lhe foram pagos e, mais ainda, que lhe faltou ser paga a quantia original de R$ 337.605,57, referente à 7ª medição e à nota fiscal 271, cujo empenho foi cancelado, a dívida não foi inscrita em restos a pagar e, por conseguinte, teria inviabilizado sua quitação pela atual gestão municipal. Como prova desse crédito a seu favor, a empresa informa ter impetrado ação judicial contra o município (processo 0801501-45.2016.8.12.0014) , que, por sua vez, teria reconhecido a dívida.
1.27.  No mérito, além dos argumentos apresentados na defesa do Sr. Paulo Hernique, a ora defendente alega que as medições anexas comprovam a execução de todos os serviços constantes no Plano de Trabalho. 
1.28. Por fim, acrescenta que não houve qualquer retenção, desvio ilícito, mas apenas reprogramação de serviços, diante das necessidades verificadas pelo Município, cumprindo a Contestante com o cronograma reprogramado.
Análise de defesa
Não procede a alegação de que as irregularidades apontadas têm como causa ausência de manutenção dos serviços realizados. Conforme demonstrado na análise da defesa do Sr. Paulo Henrique, os débitos que foram mantidos decorrem da inexecução de serviços ou de falhas construtivas, mas não da falta de manutenção. Sendo assim, a empresa contratada responde pelo pagamento de tais serviços, haja vista que o recebimento de pagamento de parcela do objeto do Convênio 702796/2008 não executada ou executada com falhas técnicas ou de qualidade, contribuindo e se beneficiando, assim, do prejuízo ao erário.
1.29. Medições apresentadas (peça 32, p. 8) , isoladamente, não têm potencial comprobatório capaz de comprovar a execução dos serviços correspondentes. Fosse assim, não teria necessidade de fiscalização pós pagamento com a devida liquidação da despesa. Aliás, a fiscalização que apurou o débito ocorreu em 2015, posterior, portanto, à última medição datada de 2012.
1.30. Sobre a alegada inocorrência de retenção ou desvios de recursos, elas não integram as irregularidades consignadas nas citações. E a falta dessas ocorrências também não elide as irregularidades apontadas neste processo.    
1.31. Portanto, cabe acolher parcialmente as alegações de defesa da empresa, afastando, consequentemente, as parcelas de débito referentes à sinalização horizontal, às rampas de acesso e patologias na pavimentação, nos valores líquidos, sem contrapartida (3%) , de R$ 7.884,93, R$ 3.087,81 e R$ 5.962,28, respectivamente.
Prescrição da Pretensão Punitiva
Vale ressaltar que a pretensão punitiva do TCU, conforme Acórdão 1441/2016-TCU-Plenário, Relator Min. Benjamin Zymler, que uniformizou a jurisprudência acerca dessa questão, subordina-se ao prazo geral de prescrição indicado no art. 205 do Código Civil, que é de dez anos, contado da data de ocorrência da irregularidade sancionada, nos termos do art. 189 do Código Civil, sendo este prazo interrompido pelo ato que ordenar a citação, a audiência ou a oitiva do responsável.
No caso em exame, não ocorreu a prescrição, uma vez que a irregularidade sancionada ocorreu em 2011, e o ato de ordenação da citação ocorreu em 14/10/2020 (peça 11) .
CONCLUSÃO
Em face da análise promovida na seção "Exame Técnico", verifica-se que o responsável Celso Luiz da Silva Vargas deve ser considerado revel, nos termos do art. 12, § 3º, da Lei 8.443/1992, devendo as contas serem julgadas irregulares, condenando-o solidariamente ao débito final mantido. Ademais, a empresa Planacon Construtora Ltda. (CNPJ 04.607.970/0001-00) e o Engenheiro Paulo Henrique Malacrida (CPF: XXX.887.398-XX) não lograram desconstituir todas as irregularidades lhes apontadas, cabendo acolher parcialmente suas alegações de defesa, com redução das parcelas de débito referentes à sinalização horizontal, às rampas de acesso e patologias na pavimentação, nos valores líquidos, sem contrapartida (3%) , de R$ 7.884,93, R$ 3.087,81 e R$ 5.962,28, respectivamente. O débito final fica, então, em R$ 129.622,47  (R$ 146.557,49 - R$ 7.884,93 - R$ 3.087,81 - R$ 5.962,28) .
Verifica-se também que não houve a prescrição da pretensão punitiva, conforme análise já realizada.
Tendo em vista que não constam dos autos elementos que permitam reconhecer a boa-fé dos responsáveis, sugere-se que as suas contas sejam julgadas irregulares, nos termos do art. 202, § 6º, do Regimento Interno do TCU, com a imputação do débito atualizado monetariamente e acrescido de juros de mora, nos termos do art. 202, § 1º do Regimento Interno do TCU, descontado o valor eventualmente recolhido, com a aplicação da multa prevista no art. 57 da Lei 8.443/1992.
Por fim, como não houve elementos que pudessem modificar o entendimento acerca das irregularidades em apuração, mantém-se a matriz de responsabilização presente na peça 10.
PROPOSTA DE ENCAMINHAMENTO
Diante do exposto, submetem-se os autos à consideração superior, propondo:
1.32. considerar revel Celso Luiz da Silva Vargas (CPF XXX.587.401-XX) , ex-Prefeito Municipal de Maracaju/MS (gestão 2009/2012) , para todos os efeitos, dando-se prosseguimento ao processo, com fulcro no art. 12, § 3º, da Lei 8.443/1992;
1.33. rejeitar, parcialmente, as alegações de defesa de Planacon Construtora Ltda. (CNPJ 04.607.970/0001-00) e Paulo Henrique Malacrida (CPF: XXX.887.398-XX) ;
1.34. julgar irregulares, nos termos dos arts. 1º, inciso I, 16, inciso III, alínea c, da Lei 8.443/1992, c/c os arts. 19 e 23, inciso III, da mesma Lei, as contas dos responsáveis Celso Luiz da Silva Vargas (CPF XXX.587.401-XX) , Planacon Construtora Ltda. (CNPJ 04.607.970/0001-00) e Paulo Henrique Malacrida (CPF: XXX.887.398-XX) , condenando-os, solidariamente, ao pagamento da importância a seguir especificada, atualizada monetariamente e acrescida dos juros de mora, calculadas a partir da data discriminada até a data da efetiva quitação do débito, fixando-lhes o prazo de quinze dias, para que comprovem, perante o Tribunal, o recolhimento das referidas quantias aos cofres do Tesouro Nacional, nos termos do art. 23, inciso III, alínea "a", da citada lei, c/c o art. 214, inciso III, alínea "a", do Regimento Interno do TCU.  
	VALOR ORIGINAL (R$) 
	DATA DA OCORRÊNCIA

	129.622,47
	25/08/2011

	Valor atualizado até 17/3/2022 (com juros) : R$ 242.296,34
1.35. aplicar individualmente aos responsáveis Celso Luiz da Silva Vargas (CPF XXX.587.401-XX) , Planacon Construtora Ltda. (CNPJ 04.607.970/0001-00) e Paulo Henrique Malacrida (CPF XXX.887.398-XX) a multa prevista no art. 57 da Lei 8.443/1992 c/c o art. 267 do Regimento Interno do TCU, fixando-lhes o prazo de quinze dias, a contar da notificação, para que comprovem, perante o Tribunal (art. 214, III, alínea "a", do Regimento Interno do TCU) , o recolhimento da dívida aos cofres do Tesouro Nacional, atualizada monetariamente desde a data do acórdão proferido por este Tribunal até a data do efetivo recolhimento, se paga após o vencimento, na forma da legislação em vigor;
1.36. autorizar, desde logo, a cobrança judicial das dívidas, caso não atendidas as notificações, na forma do disposto no art. 28, inciso II, da Lei 8.443/1992;
1.37. autorizar também, desde logo, se requerido, com fundamento no art. 26 da Lei 8.443, de 1992, c/c o art. 217, §§ 1º e 2º, do Regimento Interno do TCU, o parcelamento da dívida em até 36 parcelas, incidindo, sobre cada parcela, corrigida monetariamente, os correspondentes acréscimos legais, fixando-lhes o prazo de quinze dias, a contar do recebimento da notificação, para comprovar, perante o Tribunal, o recolhimento da primeira parcela, e de trinta dias, a contar da parcela anterior, para comprovar os recolhimentos das demais parcelas, devendo incidir, sobre cada valor mensal, atualizado monetariamente, os juros de mora devidos, no caso do débito, na forma prevista na legislação em vigor, alertando os responsáveis de que a falta de comprovação do recolhimento de qualquer parcela importará o vencimento antecipado do saldo devedor, nos termos do § 2º do art. 217 do Regimento Interno deste Tribunal; 
1.38. enviar cópia do Acórdão a ser prolatado à Procuradoria da República no Estado do Mato Grosso do Sul, nos termos do § 3º do art. 16 da Lei 8.443/1992, c/c o § 7º do art. 209 do Regimento Interno do TCU, para adoção das medidas cabíveis; e
1.39. enviar cópia do Acórdão que vier a ser proferido ao Ministério do Desenvolvimento Regional e aos responsáveis, para ciência;
1.40. informar à Procuradoria da República no Estado do Mato Grosso do Sul, ao Ministério do Desenvolvimento Regional e aos responsáveis que a presente deliberação, acompanhada do Relatório e do Voto que a fundamenta, está disponível para a consulta no endereço www.tcu.gov.br/acordaos, além de esclarecer que, caso requerido, o TCU poderá fornecer sem custos as correspondentes cópias, de forma impressa; e
1.41. informar à Procuradoria da República no Estado do Mato Grosso do Sul que, nos termos do parágrafo único do art. 62 da Resolução TCU 259/2014, os procuradores e membros do Ministério Público credenciados nesta Corte podem acessar os presentes autos de forma eletrônica e automática, ressalvados apenas os casos de eventuais peças classificadas como sigilosas, as quais requerem solicitação formal.
2.	O Ministério Público junto ao TCU, representado nos autos pelo Procurador Marinus Eduardo De Vries Marsico, discordou em parte da proposta, nos seguintes termos (peça 46) :
Trata-se de tomada de contas especial instaurada em razão da inexecução parcial do Convênio 702796/2008 (peça 3, p. 22-29) , firmado entre a Superintendência do Desenvolvimento do Centro Oeste - SUDECO e a Prefeitura Municipal de Maracaju/MS, tendo por objeto "recuperação e adequação - recapeamento em CBUQ, construção de meio-fios e rampas de acessos a deficientes físicos - de vias públicas da área central (Av. 11 de julho, Melânio Garcia Barbosa, João Pedro Fernandes e travessas do município de Maracaju-MS".
À vista dos elementos constantes dos autos, manifestamo-nos, em parte, de acordo com a proposta da SecexTCE (peça 43) , divergindo apenas para propor que seja excluído do rol de responsáveis o Sr. Celso Luiz da Silva Vargas, ex-prefeito de Maracaju/MS (gestão 2009/2012) .
Nesse sentido, apesar da revelia do referido agente público, considerando a natureza do débito, o porte considerável do município e que não houve ressalvas no recebimento dos serviços, não parece razoável exigir conduta diversa do ordenador de despesas, que realizou os pagamentos amparado por atestes que não ressalvavam inexecuções parciais de serviços e falhas técnicas ou de qualidade na execução do objeto, a nosso ver, cabendo responsabilizar pelas irregularidades exclusivamente a empresa contratada e o fiscal do contrato, corresponsáveis na proposta da unidade técnica.
É o relatório.

Alessandre Vieira (OAB/MS 6.486);  Silvia Cristina Vieira (OAB/RS 12.024).

Procurador Marinus Eduardo De Vries Marsico.

TOMADA DE CONTAS ESPECIAL. CONVÊNIO. INEXECUÇÃO PARCIAL. ACOLHIMENTO DE PARTE DAS ALEGAÇÕES DE DEFESA DE DOIS RESPONSÁVEIS. REVELIA DE OUTRO. CONTAS IRREGULARES PELO DÉBITO REMANESCENTE. MULTA.

TOMADA DE CONTAS ESPECIAL (TCE)

Secretaria de Controle Externo de Tomada de Contas Especial (SecexTCE).

Cuidam os autos de Tomada de Contas Especial (TCE) instaurada pela Superintendência do Desenvolvimento do Centro Oeste (Sudeco) - Ministério do Desenvolvimento Regional (MDR) em desfavor do Sr. Celso Luiz da Silva Vargas (CPF 519.587.401-87) , na condição de Prefeito de Maracaju/MS (gestão 2009/2012) , em razão da inexecução parcial do Convênio 702796/2008, celebrado com o município, tendo por objeto "recuperação e adequação - recapeamento em CBUQ, construção de meios-fios e rampas de acessos a deficientes físicos - de vias públicas da área central (Av. 11 de julho, Melânio Garcia Barbosa, João Pedro Fernandes e travessas do município de Maracaju-MS) ".
O ajuste foi firmado pelo valor total de R$ 1.443.300,00, dos quais R$ 1.400.000,00 seriam transferidos pela concedente e R$ 43.300,00 aplicados como contrapartida (peça 3, p. 22-29) . Os recursos federais foram liberados em três parcelas, em 24/08/2009, 29/12/2009 e 30/12/2010. O convênio esteve vigente entre 12/1/2009 e 26/8/2011.
Na fase interna da TCE (Relatório à peça 5, p. 218-235) , o tomador de contas concluiu pela inexecução parcial do objeto conveniado, com base no que foi descrito no Relatório de inspeção 75/2015 (peça 4, p. 129-147) e no Parecer 5/2017/DPC/CGEOFPC/DA (peça 5, p. 106-111) .
Em síntese, o prejuízo decorre de alguns itens que não foram comprovadamente executados, a exemplo dos serviços preliminares (barracão, ligações provisórias, placa) , do projeto final de engenharia e de oito bocas de lobo, e também de alguns itens que não estavam em conformidade com o projeto aprovado, como a sinalização horizontal e as rampas de acessibilidade.
Além disso, foram apontadas patologias na pavimentação executada e alguns serviços estavam sobrepostos na planilha orçamentária, como o item "5.11 - Emulsão asfáltica catiônica RR-2C p/ uso em pavimentação asfáltica", já incluído no item "5.13 - Pintura de Ligação com emulsão RR 2C".
No total, a concedente apontou um prejuízo de R$ 181.524,42, sendo de R$ 146.577,49 o valor a ser de fato devolvido aos cofres do Tesouro Nacional. Isso porque foram depositados recursos próprios do munício a maior na conta do convênio, entre outros ajustes financeiros necessários (peça 5, p. 109) . Como dito, a responsabilidade foi atribuída a Celso Luiz da Silva Vargas, prefeito à época.
O posicionamento foi seguido pela Controladoria-Geral da União, consoante Certificado de Auditoria e o Parecer do Dirigente do Órgão de Controle Interno, tendo o então Ministro de Estado da Integração Nacional tomado ciência das conclusões (peça 6, p. 3 a 14) .
No âmbito desta Casa, a Secretaria de Controle Externo de Tomada de Contas Especial, após sua primeira análise (peça 9) , concluiu pela necessidade de ajustar a responsabilização. Incluiu no polo passivo da TCE a empresa contratada, a Planacon Construtora Ltda., e o fiscal do contrato, Sr. Paulo Henrique Malacrida. Este último, por atestar como realizados e passíveis de pagamento alguns itens não executados e outros itens executados com falhas técnicas ou de qualidade. A empresa, por receber pagamento relativo à parcela do objeto do Convênio 702796/2008 inexecutada ou executada com falhas técnicas ou de qualidade.
Transcorrido o prazo regimental, o Sr. Celso Luiz da Silva Vargas permaneceu silente, devendo ser considerado revel, nos termos do art. 12, § 3º, da Lei 8.443/1992. Já a empresa Planacon e Paulo Henrique apresentaram suas alegações de defesa (peças 26-28 e 31-36) , sendo parte dos argumentos coincidentes.
Os responsáveis reclamam que a fiscalização da Sudeco ocorreu apenas em 2015, três anos após a conclusão das obras, e que os problemas encontrados seriam resultado da ausência de manutenção dos serviços pela gestão seguinte, além do desgaste natural.
Alegam que a concedente não efetuou glosa técnica de serviços, uma vez que o Relatório de Inspeção 089-APRS/SCO/MI (peça 28, p. 117) teria afirmado que: "no que se refere aos padrões técnicos de execução, constatou-se que a obra está sendo executada em conformidade com o Memorial Descritivo aprovado pelo MI/SCO-Engenharia". Citam, também, o Parecer Financeiro 285/2010 da Sudeco (peça 28, p. 132) , que teria aprovado a prestação de contas da primeira e segunda parcelas do convênio.
Esclarecem que teria havido uma compensação de serviços, de modo que as oito bocas de lobo não executadas foram substituídas pelo recapeamento da Rua João Pedro Fernandes, entre as ruas Melânio Garcia Barbosa e Mário Corrêa, que inicialmente não receberiam reparos. De acordo com o então fiscal, houve reprogramação de serviços, devidamente comunicada à Sudeco, via Correios, mas, por motivo desconhecido, o comprovante da comunicação não foi localizado.
Quanto às rampas de acessibilidade, os defendentes argumentam que o relatório de 2015 se limitou a informar que as medidas estavam incorretas, sem especificá-las. Apresentam, então, algumas fotos para comprovar que as rampas atendem à finalidade, pois teriam dimensões suficientes para garantir a acessibilidade.
Acerca dos problemas na pavimentação, afirmam que se trata de algumas pequenas rachaduras, causadas pelo decurso do tempo entre a execução e a vistoria que fundamentou a glosa, além das chuvas, falta de manutenção e intenso tráfego de veículos. Ressaltam que se trata de cidade agrícola cujas vias são trafegadas por caminhões graneleiros.
A empresa alega ainda ter executado todos os serviços que lhe foram pagos e que lhe faltou ser paga a quantia original de R$ 337.605,57, referente à 7ª medição e à nota fiscal 271, cujo empenho foi cancelado. No mérito, informa que as medições anexadas por ela comprovam a execução de todos os serviços constantes no Plano de Trabalho.
Por último, os responsáveis afirmam que todas as vistorias feitas durante a execução dos serviços concluíram pela sua regularidade e que o próprio Relatório de Inspeção 075/2015 concluiu que as patologias não comprometem a funcionalidade total do objeto, desde que a prefeitura execute as devidas manutenções.
Após analisar tais alegações de defesa, a Secex/TCE propôs acolher parte delas, de modo a afastar as parcelas de débito relativas à sinalização horizontal, às rampas de acesso e às patologias na pavimentação. Em razão do débito remanescente, sugere a condenação das responsáveis solidariamente, com o julgamento das contas como irregulares e a aplicação da multa prevista no art. 57 da Lei 8.443/1992, além de outras propostas acessórias.
O Ministério Público junto ao TCU (MPTCU) , representado nos autos pelo Procurador Marinus Eduardo De Vries Marsico, anuiu à proposta de afastar parte do débito. Contudo, discorda da condenação do ex-prefeito, por entender que não lhe seria exigível conduta diversa, nos seguintes termos:
À vista dos elementos constantes dos autos, manifestamo-nos, em parte, de acordo com a proposta da SecexTCE (peça 43) , divergindo apenas para propor que seja excluído do rol de responsáveis o Sr. Celso Luiz da Silva Vargas, ex-prefeito de Maracaju/MS (gestão 2009/2012) .
Nesse sentido, apesar da revelia do referido agente público, considerando a natureza do débito, o porte considerável do município e que não houve ressalvas no recebimento dos serviços, não parece razoável exigir conduta diversa do ordenador de despesas, que realizou os pagamentos amparado por atestes que não ressalvavam inexecuções parciais de serviços e falhas técnicas ou de qualidade na execução do objeto, a nosso ver, cabendo responsabilizar pelas irregularidades exclusivamente a empresa contratada e o fiscal do contrato, corresponsáveis na proposta da unidade técnica. (grifos acrescidos) 

II
De pronto, informo que acompanho a posição da Secex-TCE e do MPTCU de acolher parte das alegações de defesa, afastando as citadas parcelas do débito. Adoto, por conseguinte, as análises da unidade técnica como minhas razões de decidir, sem prejuízo das considerações que farei.
No tocante à responsabilização, acolho o encaminhamento sugerido pelo MPTCU e posiciono-me por afastar a responsabilidade do Sr. Celso Luiz da Silva Vargas, ex-prefeito. Tenho adotado esse mesmo posicionamento sempre que as condutas impostas aos prefeitos tratam de irregularidades muito especificas, cuja identificação só seria possível aos gestores se refizessem todo o trabalho de seus subordinados. Em casos semelhantes, também tenho entendido que não lhes seria exigível conduta diversa.
Assim, devem ser condenados solidariamente pelo débito apurado apenas a empresa contratada e o fiscal de contrato, os quais devem ter suas contas julgadas irregulares, com a aplicação de multa individual prevista no art. 57 da Lei 8.443/1992.
Quanto às alegações, cabe razão aos responsáveis ao afirmarem que a fiscalização da Sudeco ocorreu de forma tardia, três anos após o fim da vigência do convênio. Por tal motivo, não é possível afirmar que as irregularidades apontadas na sinalização horizontal e no pavimento decorrem de falhas na execução. Tais problemas podem sim ter sido causados pelas intempéries e pelo desgaste causado pelo uso intenso de veículos.
Sobre as rampas de acesso, concordo que as fotos constantes dos autos demostram que parte delas é ao menos funcional. Portanto, a glosa do valor integral pago por elas, conforme sugerido na fase interna da TCE, se mostra injustificada.
Nesses termos, acompanho as propostas uníssonas de excluir as parcelas de débito relativas à sinalização horizontal, às patologias na pavimentação e às rampas de acesso (R$ 7.884,93, R$ 5.962,28 e R$ 3.087,81, respectivamente) . Desse modo, o débito apurado dever ser reduzido de R$ 146.557,49 para R$ 129.622,47.
Por outro lado, como os responsáveis não conseguiram demonstrar que a suposta alteração no plano de trabalho teria tido a prévia anuência da concedente, não há como acatar a tese de permuta de serviços. Permanece o débito referente às 8 bocas de lobo não executadas.
Também não merece ser acolhida a alegação de que outros relatórios da Sudeco teriam aprovado a prestação de contas do convênio. Se assim fosse, a TCE nem teria sido aberta. Inclusive, no próprio documento citado pela defesa, Relatório de Vistoria SW 150/2010, está registrado que havia sobreposição de serviços e outras pendências que deveriam ser corrigidas (peça 3, p. 116-120) .
No tocante à alegação da empresa de que teria executado todos os serviços que lhe foram pagos, relembro que os valores mantidos como prejuízo decorrem da inexecução de serviços ou de falhas construtivas, mas não da falta de manutenção. Por conseguinte, a empresa recebeu pagamento por parcela do objeto não executada ou executada com falhas técnicas ou de qualidade, sendo pertinente sua condenação. 
Ademais, se as medições bastassem para a comprovação da execução de serviços, não seria necessária a existência da figura do fiscal de contrato. Quanto a um possível crédito a favor da contratada, resta à empresa requerê-lo na instância correta, como já o fez.
Por fim, a respeito de uma possível prescrição, informo que tenho me posicionado a favor da tese da imprescritibilidade do débito, consolidada na Súmula 282 do TCU, e adotado o Acórdão 1441/2016-TCU-Plenário, do Exmo. Min. Benjamin Zymler, quanto à prescrição da pretensão punitiva. No caso, uma vez que as irregularidades se estenderam até 26/8/2011, fim da vigência do convênio, e o ato que ordenou a citação se deu em 14/10/2020, não se operou a prescrição da pretensão punitiva.
Frente a tais razões, concluo pela existência do débito e responsabilidade do Sr. Paulo Henrique Malacrida e da empresa Planacon Construtora Ltda. (CNPJ 04.607.970/0001-00) , os quais deverão responder, solidariamente, pelo prejuízo apurado, além de serem apenados com a multa prevista no art. 57 da Lei 8.443/1992.
	Diante do exposto, voto para que seja adotada a minuta de deliberação que ora trago ao exame deste Colegiado.
TCU, Sala das Sessões, em 13 de setembro de 2022.
Ministro VITAL DO RÊGO 
Relator